ACORDAO-COMPLETO-2538377

ACÓRDÃO 3040/2022 ATA 19/2022 - SEGUNDA CÂMARA

VISTOS, relatados e discutidos estes autos em que se analisa ato de concessão de aposentadoria deferido pelo Tribunal Regional Federal da 1ª Região em benefício da Sra. Valéria Braga Reis de Oliveira. 
ACORDAM os Ministros do Tribunal de Contas da União, reunidos em Sessão da 2ª Câmara, ante as razões expostas pelo Relator, e com fulcro no art. 71, incisos III e IX, da Constituição Federal e nos arts. 1º, inciso V, e 39, inciso II, da Lei 8.443/1992, c/c o art. 259, inciso II, do Regimento Interno/TCU, em:
9.1. considerar legal a concessão inicial de aposentadoria da Sra. Valéria Braga Reis de Oliveira e ordenar o registro do correspondente ato;
9.2. dar ciência deste Acórdão à interessada e ao Tribunal Regional Federal da 1ª Região.

Trata-se da análise de ato de concessão de aposentadoria, deferido pelo TRF 1ª Região, em que foi levantada suposta irregularidade quanto à vantagem quintos/décimos.

Segunda Câmara

Tribunal Regional Federal da 1ª Região.

3. Interessada: Valéria Braga Reis de Oliveira (XXX.945.906-XX).

13.1. Ministros presentes: Bruno Dantas (Presidente), Augusto Nardes e Aroldo Cedraz.
13.2. Ministros-Substitutos presentes: Marcos Bemquerer Costa (Relator) e André Luís de Carvalho.

MARCOS BEMQUERER

Trata-se de ato de concessão de aposentadoria emitido pelo Tribunal Regional Federal da 1ª Região em benefício da Sra. Valéria Braga Reis de Oliveira, que ocupou o cargo de Analista Judiciário naquele órgão do Poder Judiciário. 
2.	Submetido o ato a críticas automatizadas, a Secretaria de Fiscalização de Integridade de Atos e Pagamentos de Pessoal e de Benefícios Sociais - Sefip detectou a existência da rubrica (116032 - VANT. PES. (INC.FC 02) LEI 9527/97 (Vantagem de caráter pessoal - Incorporação de quintos/décimos de função) - R$ 1.093,89) . A unidade técnica anotou que a incorporação de "quintos/décimos" seria ilegal porque teria decorrido, em parte, do exercício de funções comissionadas após o advento da Lei 9.624/1998. Assim, entende que a referida fração se sujeita a absorções por quaisquer reajustes futuros, devendo o órgão de origem providenciar sua conversão em parcela compensatória destacada, a ser absorvida por quaisquer reajustes futuros, consoante decidido pelo STF no RE 638.115/CE.
3.	Em vista dessa inconsistência, a proposta da Sefip tem o seguinte teor (peças 5 e 6) :
"11.	Ante o exposto, com fundamento no art. 71, inciso III, da Constituição Federal, no art. 1º, inciso V, e art. 39, incisos I e II, da Lei 8.443/1992, no art. 260 do Regimento Interno do Tribunal de Contas da União, propõe-se: 
11.1.	considerar ILEGAL e recusar registro do ato de aposentadoria de VALÉRIA BRAGA REIS DE OLIVEIRA do quadro de pessoal do Tribunal Regional Federal da 1ª Região (...) ;
11.2.	com fulcro no art. 262, caput, do Regimento Interno/TCU, determinar ao Tribunal Regional Federal da 1ª Região que: 
11.2.1. promova, no prazo de 30 (trinta) dias, o destaque da parcela de quintos incorporada com amparo em funções comissionadas exercidas entre 8/4/1998 a 4/9/2001 e transforme-a em 'Parcela Compensatória' a ser absorvida por quaisquer reajustes futuros, consoante decidido pelo STF no RE 638.115/CE caso a incorporação tenha se dado por decisão administrativa ou por decisão judicial não transitada em julgado;
11.2.2. No prazo de trinta dias, contados da ciência da decisão, envie a este Tribunal documentos comprobatórios de que a interessada cujo ato foi impugnado está ciente do julgamento deste Tribunal;
11.2.3. dê ciência, no prazo de quinze dias, contados da notificação, do inteiro teor desta deliberação à interessada, alertando-a de que o efeito suspensivo proveniente da interposição de eventuais recursos junto ao TCU não a exime da devolução dos valores percebidos indevidamente, caso o recurso não seja provido."
4.	Já o Ministério Público junto ao TCU, representado pelo Procurador Júlio Marcelo de Oliveira, manifestou-se pela legalidade do ato e o seu correspondente registro, haja vista as informações referentes aos períodos aquisitivos para a incorporação da vantagem ora discutida, conforme o seguinte excerto do parecer lançado à peça 7:
"De acordo com os dados lançados no quadro 'Funções Exercidas', tem-se os seguintes períodos aquisitivos para efeito de incorporação e atualização da vantagem do art. 62 da Lei 8.112/1990:
	Função
	Início
	Fim
	Dias
	Subtotal
	Quintos

	FC-02
	25/06/1990
	25/10/1990
	123
		
	FC-02
	04/03/1991
	31/10/1991
	242
	365
	1/5 FC-02

	FC-02
	01/11/1991
	30/10/1992
	365
	365
	1/5 FC-02

	FC-02
	31/10/1992
	26/09/1993
	331
		
	FC-03
	27/09/1993
	30/10/1993
	34
	365
	1/5 FC-02

	FC-03
	31/10/1993
	30/10/1994
	365
	365
	1/5 FC-03

	FC-03
	31/10/1994
	15/01/1995
	77
		
	FC-02
	02/11/2000
	08/01/2001
	68
		
Conforme demonstra o quadro acima, a servidora exerceu funções comissionadas por tempo suficiente para incorporar 3/5 de FC-02 e 1/5 de FC-03, sem a utilização de períodos posteriores ao advento da Lei 9.624/1998.
Ante o exposto, o Ministério Público de Contas manifesta-se pela legalidade e o consequente registro do ato de aposentadoria em favor de Valéria Braga Reis de Oliveira."
	É o Relatório.

não há.

Procurador Júlio Marcelo de Oliveira.

PESSOAL. APOSENTADORIA. INCORPORAÇÃO DA VANTAGEM "QUINTOS/DÉCIMOS". PERÍODO AQUISITIVO ANTERIOR AO ADVENTO DA LEI 9.624/1998. LEGALIDADE DO ATO, COM RESPECTIVO REGISTRO.

APOSENTADORIA (APOS)

Secretaria de Fiscalização de Integridade de Atos e Pagamentos de Pessoal e de Benefícios Sociais (Sefip).

Em apreciação ato de concessão de aposentadoria emitido pelo Tribunal Regional Federal da 1ª Região em benefício da Sra. Valéria Braga Reis de Oliveira, que ocupou o cargo de Analista Judiciário naquele órgão do Poder Judiciário. 
2.	A concessão em análise ocorreu na modalidade voluntária, com proventos integrais, calculados com base na última remuneração do cargo em que se deu a inativação, nos termos do art. 6º da Emenda Constitucional (EC) 41/2003.
3.	As informações constantes do processo indicam que a interessada implementou os requisitos para se inativar, uma vez que tinha idade, tempo de contribuição, de serviço público, de carreira e de cargo requeridos pelo fundamento concessório.
4.	Submetido o ato a críticas automatizadas, a Secretaria de Fiscalização de Integridade de Atos e Pagamentos de Pessoal e de Benefícios Sociais - Sefip detectou a existência da rubrica "quintos/décimos", transformada em Vantagem Pessoal Nominalmente Identificada - VPNI pelo art. 62-A da Lei 8.112/1990, e considerou que a inativa fazia jus à 1/5 de FC-03 - ASSISTENTE, em razão do exercício da referida função no período de 27/09/1993 a 15/01/1995 (peça 3, p 5) , estando adequada a  rubrica com 'Denominação para análise pelo TCU = Vantagem de caráter pessoal (116033 - VANT. PES. (INC.FC 03) LEI 9527/97 (Vantagem de caráter pessoal - Incorporação de quintos/décimos de função) - R$ 424,33) .
5. 	 Contudo, segundo a unidade técnica, os proventos da interessada (peça 3, p. 5) contemplam indevidamente a rubrica "116032-VANT. PES. (INC.FC 02) LEI 9527/97 (Vantagem de caráter pessoal - Incorporação de quintos/décimos de função) ", no valor de R$ 1.093,89, referente a 3/5 de FC-02 - SECRETÁRIO, sendo que a aludida incorporação seria ilegal porque teria decorrido, em parte, do exercício de funções comissionadas após o advento da Lei 9.624/1998 (no período de 02/11/2000 a 08/01/2001) , devendo ser transformada em parcela compensatória a ser absorvida por quaisquer reajustes futuros, nos termos da modulação fixada pelo Supremo Tribunal Federal no RE 638.115/CE.  
6.	Ocorre que, como bem anotou o Ministério Público junto ao TCU, representado pelo Procurador Júlio Marcelo de Oliveira, os períodos aquisitivos para efeito de incorporação e atualização da vantagem do art. 62 da Lei 8.112/1990 ocorreram até 30/10/1994, consoante se observa das informações lançadas no quadro "Funções Exercidas", parcialmente reproduzido a seguir (peça 3, p. 5 e 6) :
	Função
	Início
	Fim
	Dias
	Subtotal
	Quintos

	FC-02
	25/06/1990
	25/10/1990
	123
		
	FC-02
	04/03/1991
	31/10/1991
	242
	365
	1/5 FC-02

	FC-02
	01/11/1991
	30/10/1992
	365
	365
	1/5 FC-02

	FC-02
	31/10/1992
	26/09/1993
	331
		
	FC-03
	27/09/1993
	30/10/1993
	34
	365
	1/5 FC-02

	FC-03
	31/10/1993
	30/10/1994
	365
	365
	1/5 FC-03

7.	Desse modo, visto que a vantagem de "quintos/décimos" foi incorporada com base em funções comissionadas exercidas pela Sra. Valéria Braga Reis de Oliveira antes da edição da Lei 9.624/1998, não há irregularidade na concessão do referido benefício.
8.	Nesse contexto, com fulcro no art. 71, incisos III e IX, da Constituição Federal e nos arts. 1º, inciso V, e 39, inciso II, da Lei 8.443/1992, c/c o art. 259, inciso II, do Regimento Interno/TCU, deve-se considerar legal a concessão inicial de aposentadoria da Sra. Valéria Braga Reis de Oliveira, com o registro do respectivo ato.
	Ante o exposto, manifesto-me por que seja adotada a deliberação que ora submeto a este Colegiado.
TCU, Sala das Sessões, em 14 de junho de 2022.
MARCOS BEMQUERER COSTA
Relator